---
title: "PEC2"
author: "Bruno Bel"
date: "2025-12-14"
output: html_document
---

```{r setup, include=FALSE}
knitr::opts_chunk$set(echo = FALSE, warning = FALSE)
```
#Introducción

Los archivos y el código generado para realizar los análisis posteriores se encuentran en el repositorio llamado "Analisis-Datos-Omicos---PEC-2" al que se puede acceder mediante el siguiente ![enlace al repositorio.](https://github.com/bruniix/Analisis-Datos-Omicos---PEC-2).

Para dicha resolución se ha trabajado con R y utilizando RMarkdown para la escritura y ejecución.

#Obtención de los datos

En primer lugar, tal como se indica en la propuesta del ejercicio, los datos de el estudio se encuentran en la plataforma Gene Expression Omnibus mediante el identificador [GSE161731](https://www.ncbi.nlm.nih.gov/geo/query/acc.cgi?acc=GSE161731).

Como se describe en la plataforma, en el estudio dispusieron de 46 pacientes con COVID-19 alguno de ellos tomando varias muestras en momentos distintos llegando al número total de 77 muestras de sangre periférica.

Para la comparación transcriptómica y de la expressión génica compararon las muestras con las almacenadas de otros pacientes diagnosticados con infección respiratoria aguda debída a coronavirus estacional, al virus de la gripe, neumonía bacteriana o pacientes control.

Además los pacientes de estudio fueron divididos en grupos según la gravedad de la infección aparente debido a lo sintomas expresados y mediante tiempo en relación al desarrollo de la enfermedad.

Para empezar vamos a descargar los datos mediante el paquete GEOquery que nos permite acceder directamente a la base de datos.

```{r}
#carga de librerias y paquetes

if (!requireNamespace("BiocManager", quietly = TRUE))
    install.packages("BiocManager")

paquetes <- c("GEOquery", "SummarizedExperiment", "EnsDb.Hsapiens.v86", "GenomicFeatures")
for (p in paquetes) {
    if (!requireNamespace(p, quietly = TRUE))
        BiocManager::install(p)
    library(p)
}
```


```{r}

getGEO("GSE161731")



```



